【裁判字號】    89,判,1963
【裁判日期】    890615
【裁判案由】    建築法
【裁判全文】
行  政  法  院  判  決                          八十九年度判字第一九六三號
    原      告  甲○○○
    被      告  臺北市政府工務局
右當事人間因建築法事件，原告不服內政部中華民國八十八年五月二十七日台八八內
訴字第八八○三九五九號再訴願決定，提起行政訴訟。本院判決如左︰
    主  文
原告之訴駁回。
    事  實
緣原告所有臺北市松山區○○○路○段五十六號二樓建築物，領有被告核發之六七使
字第○五二○號使用執照，原核准用途為供辦公室使用，原告自民國八十四年九月起
至八十六年十月間一再將系爭建築物提供他人經營「老思來斯ＫＴＶ酒店」從事色情
營業，被告據此認定系爭建築物未經申請領得變更使用執照，擅自變更作酒店業務使
用，已違反建築法第七十三條規定，乃依同法第九十條規定，按查獲次數分別各處系
爭建物使用人及所有權人新台幣（下同）一萬八千元或六萬元罰鍰，並勒令停止使用
。又因系爭建築物經營色情場所，經被告於八十六年九月二十三日執行斷水、斷電處
分。嗣原告依規定將違規使用原裝修及隔間拆除，繳清前述罰鍰，並具結不再違規使
用後，於八十七年四月間向被告申請准予恢復供水、供電。八十七年七月十四日原告
以其代繳八十五萬餘元罰鍰後，迄未准予復水、復電為由，提起訴願，要求撤銷斷水
、斷電之處分及返還所代繳之罰鍰。嗣被告於八十七年七月二十九日以北市工建字第
八七三一四○○六○○號書函通知原告准予恢復供水、供電。訴願機關遂將訴願予以
駁回，原告仍對代繳罰鍰部分不服，提起再訴願，復遭決定駁回，乃提起本件行政訴
訟。茲摘兩造訴辯意旨如次：
原告起訴意旨及補充理由略謂︰原告所有系爭建築物斷水斷電，並告以需繳清，該建
物所有罰鍰始得復水復電，原告平日端賴房租收入營生，但仍在百般窮困下籌措新台
幣（下同）八十餘萬元代違規使用人繳納罰鍰以期及早恢復水電。惟現行法律並無課
建物所有人為違規使用人代繳罰鍰之義務，被告對於違規行為人積欠之罰鍰竟捨移送
法院強制執行之正途，反於原告申復水電時，令原告代繳罰鍰，此與其罰鍰繳納與否
與原告得否獲復水電並無必然關聯亦相互予盾，原告迫於急求恢復水電勉強代繳，被
告所為違法明甚。被告無法律原由，而收受不應由原告代繳而代繳之罰鍰，亦顯有不
當得利之嫌。請准撤銷原處分及訴願、再訴願決定，以維權益等語。
被告答辯意旨略謂︰一、查八十四年八月修正後之建築法第九十條規定，對違規使用
之情形得處建築物所有權人罰鍰，其修正旨意乃為避免處罰違規，動輒以人頭變更，
查處不易，強制執行無效之現象，且同法第七十七條第一項規定建築物所有權人、使
用人均應負有維持及監督其所有建築物合法使用之義務責任，自不得因借用人頭或因
出租謀利而免責，據系爭建築物歷年供違規使用之情形，悉依建築法處分行為時之使
用人及所有權人，惟均未遵行，罰鍰並勒令停止使用並未能阻遏繼續違規使用情事，
迄至被告執行斷水電處分為止。二、原告為請求恢復供水、供電，依被告要求將系爭
建築物原裝修及隔間拆除，並繳清系爭建築物使用人及原告因違反建築法所積欠之罰
鍰，其中代違規使用人繳納罰鍰，即生清償之效力，惟原告對於復水復電時繳納之罰
鍰甚表不服，主張上開違規行為非其所為，不應由其繳納，按系爭建築物既係出租供
他人使用，承租人有無合法使用，就建築物之行政管理而言，原告身為建築物之所有
人，即負有維護該建築物並使之依法使用之責任。又原告既知其非受處分人之部分，
承租人如確違反租賃契約而變更使用該建築物，致令原告受有損失，縱使租賃關係已
消滅，原告亦非不得另行請求賠償，本件係經原告自行斟酌其利弊得失，始選擇代受
處分人繳納罰鍰之結果，乃屬其與受處分人間之私權關係，應自行解決，餘屬原告名
義之罰鍰由其繳納，並無不宜，被告並無不應收取該罰鍰之情事，換言之，原告並無
請求被告退還已納罰鍰之公法上請求權，被告亦無民法第一百七十九條規定不當得利
之情事，若原告欲追討其代為繳納之罰鍰，應依民法第三百十二條規定向違規使用人
為之，原告以「無法律原由而收受．．．顯有不當得利」為由提起行政訴訟，不足採
據。本案原告顯未善盡建築法上所課維護建築物合法使用之責任與義務，自不得以系
爭建築物出租予他人為由推諉卸責。三、綜上所述，原處分及原決定均無違誤，原告
之訴應無理由等語。
    理  由
按「建築物非經領得使用執照，不准接水、接電、或申請營業登記及使用；非經領得
變更使用執照，不得變更其使用」、「建築物所有權人、使用人應維護建築物合法使
用與其構造及設備安全」，行為時建築法第七十三條、第七十七條第一項定有明文。
再按「違反第七十三條後段規定擅自變更使用者，處建築物所有權人或使用人新台幣
六萬元以上三十萬元以下罰鍰，並勒令停止使用」、「違反第七十七條第一項、第三
項規定者，處建築物所有權人、使用人新台幣六萬元以上三十萬元以下罰鍰，並限期
改善或補辦手續，逾期仍未改善或補辦手續者得連續處罰，並停止其使用。必要時並
停止供水、供電封閉、強制拆除」，同法第九十條第一項、第九十一條第一項亦有明
文。經查系爭建築物為原告所有，該建築物使用執照所載之用途為辦公室，原告未領
得變更使用執照，而將該建築物提供他人經營酒店，擅自變更使用，此有使用執照存
根影本附於原處分卷可憑，復為原告所不爭執，被告依前揭規定處原告及使用人罰鍰
，於法自無不合，訴願及再訴願決定遞予維持，亦無不當。原告雖起訴主張如事實欄
所載，惟查原告並未提出任何證據足證被告確曾命其代使用人繳付罰鍰或以原告代繳
罰鍰為恢復其水電之條件，其此部分之主張自難採信。原告既為系爭建築物之所有權
人，依前述建築法第七十七條第一項規定負有維護該建築物合法使用之責任，其提供
該建築物予他人違規經營酒店，被告以其為受處分人處以罰鍰，自屬有據；至於被告
以使用人為受處分人科處罰鍰部分，原告既非受處分人，即得不代為繳納，惟原告自
行斟酌利弊得失，除繳清自己之罰鍰外，同時選擇代使用人一併繳清該部分罰鍰，於
原告繳納時，即均生繳清罰鍰之法律上效果；原告於代違規使用人繳納罰鍰時，既明
知其無代為繳納之義務，而仍一併予以繳清，顯不得於事後，主張被告不當得利，而
請求退還代繳之罰鍰。至於，原告代使用人繳納罰鍰，是否得向使用人求償，係屬民
事上爭議，原告應另循民事途徑解決。被告對於原告及使用人處以罰鍰，於法並無不
合；原告嗣因拆除系爭建築物裝修及隔間，並繳清其本人及代繳使用人積欠之罰鍰，
並具結不再提供他人或自行違規使用，經會勘屬實後，經被告函復准予恢復水電，原
告對於所繳罰鍰部分仍有不服，起訴求予撤銷原處分及一再訴願決定，自無理由，應
予駁回。至於斷水、斷電部分之行政處分，不在原告訟爭範圍、附此明。
據上論結，本件原告之訴為無理由，爰依行政訴訟法第二十六條後段，判決如主文。
中    華    民    國     八十九      年      六      月      十五       日
                    行 政 法 院 第 二 庭
                                審 判 長 評  事      陳  石  獅
                                         評  事      彭  鳳  至
                                         評  事      黃  合  文
                                         評  事      林  茂  權
                                         評  事      王  立  杰
右  正  本  證  明  與  原  本  無  異
                                         法院書記官  蘇  金  全
中    華    民    國     八十九      年      六      月      十六       日


司法院資訊處製作；財團法人民間司法改革基金會備份。
